【裁判字號】    95,交易,347
【裁判日期】    951122
【裁判案由】    過失傷害
【裁判全文】
臺灣臺中地方法院刑事判決             95年度交易字第347號
公  訴  人  臺灣臺中地方法院檢察署檢察官
被      告  乙○○
上列被告因過失傷害案件，經檢察官提起公訴（九十五年度偵字
第一一四九九號），本院判決如下：
    主    文
乙○○因過失傷害人，處有期徒刑貳月，如易科罰金，以銀元
佰元即新臺幣玖佰元折算壹日。
    犯罪事實
一、乙○○於民國九十四年四月九日上午九時五十五分許，駕駛
    車牌號碼P7—8210號自小客車，沿臺中市○區○○○路快車
    道由北往南方向行駛，欲右轉力行路時，本應注意汽車在快
    慢車道間變換車道時，應讓直行車先行，並注意安全距離，
    且汽車行經交岔路口右轉應讓右側慢車道直行之各型車輛先
    行，而依當時天候晴、日間自然光線、市區○○道路、柏油
    路面乾燥無缺陷、無障礙物、視距良好、無號誌，並無不能
    注意之情事，竟疏未注意，於行經南京東路與力行路交岔路
    口時，欲由南京東路快車道右轉至力行路口時，適有甲○○
    騎乘車牌號碼SSX—299號輕型機車，沿臺中市○區○○○路
    慢車道由太原路往福明街方向同向直行至該交岔路口，乙○
    ○未充分注意右側慢行道直行之甲○○機車動態，即貿然右
    轉，而甲○○於行經該無號誌交岔路口時，亦疏未減速慢行
    ，注意車前狀況，以致乙○○所駕駛之自小客車右前葉子板
    處與甲○○所騎乘之機車左側車身擦撞，甲○○當場人車倒
    地，受有左肱骨骨折、右拇指掌骨骨折、右側肘部肌腱拉傷
    、左側肩肘關節攣縮等傷害。
二、案經甲○○告訴臺灣臺中地方法院檢察署檢察官偵查起訴。
    理    由
一、訊據被告乙○○矢口否認有何過失傷害之犯行，辯稱：伊並
    未留意到告訴人甲○○的機車，才會發生本件撞擊事故，當
    時伊準備要右轉，有減速及打方向燈，伊還是直行當中，尚
    未做轉彎動作，正回頭檢查後方有無來車時，就聽到碰撞的
    聲音，所以當時伊所駕駛之自小客車尚未轉彎，還是維持直
    行，實際上是告訴人甲○○來擦撞伊，機車拖行才會跌倒受
    傷，並非伊所造成云云。經查：
    （一）對於被告所駕駛之自小客車，沿臺中市○區○○○路
          行駛至力行路口時，欲右轉力行路口時，與沿臺中市
          東區○○○路同向直行之告訴人甲○○所騎乘之輕型
          機車，在該南京東路與力行路無號誌交岔路口發生碰
          撞等情，業據告訴人甲○○指訴明確，被告對此亦不
          爭執，並有道路交通事故現場圖一份（參照九十五年
          度偵字第一一四九九號偵查卷第十四頁）、道路交通
          事故調查報告表(一)、(二)各一份（參照九十五年度偵字
          第一一四九九號偵查卷第十五、十六頁）、臺中市警
          察局針對被告及告訴人甲○○所製作之道路交通事故
          談話紀錄表各一份（參照九十五年度偵字第一一四九
          九號偵查卷第十七、十八頁）、車禍現場照片十二張
          （參照九十五年度偵字第一一四九九號偵查卷第二十
          至二五頁）在卷可稽，應堪認定。又告訴人甲○○因
          本件交通事故，因而受有左肱骨骨折、右拇指掌骨骨
          折、右側肘部肌腱拉傷、左側肩肘關節攣縮等傷害，
          此有中國醫藥大學附設醫院九十四年五月十日、九十
          四年五月二十七日、九十四年七月九日出具之診斷證
          明書及中山醫學大學附設復健醫院九十四年八月八日
          、九十五年四月五日所出具之診斷證明書各一份（參
          照九十五年度偵字第一一四九九號偵查卷第二六至三
          十頁），亦堪認定。
    （二）而本件交通事故，經本院函送臺灣省臺中市區車輛行
          車事故鑑定委員會鑑定結果，認為：被告駕駛自小客
          車於交岔路口右轉彎未讓右側慢車道直行車先行，為
          肇事主因；告訴人甲○○駕駛輕型機車行經無號誌交
          岔路口疏未減速慢行、未注意車前狀況，為肇事次因
          ，此有臺灣省臺中市區車輛行車事故鑑定委員會九十
          五年九月十四日臺中市區950327號鑑定意見書一份在
          卷可稽（參照本院卷第二四至二五頁）。佐以，觀諸
          道路交通事故現場圖可知（參照九十五年度偵字第一
          一四九九號偵查卷第十四頁）：本件車禍事故之撞擊
          點，係在南京東路與力行路口附近之慢車道處，即交
          岔路口之起點處，又依據告訴人甲○○所騎乘機車之
          刮地痕位置顯示，刮地痕長約10.8公尺，刮地痕起點
          在進入路口0.5公尺之慢車道上，距離右側路邊2.4公
          尺，可見被告當時業已由快車道欲切入慢車道進行右
          轉，非若被告所言尚未右轉。再由車禍現場照片可知
          （參照九十五年度偵字第一一四九九號偵查卷第二十
          至二五頁），被告所駕駛之自小客車發生撞擊之位置
          係自右前大燈罩處起至右後車輪處有刮痕，而告訴人
          甲○○所騎乘之機車左側車身有破損情況，顯與告訴
          人甲○○所言，其所騎乘之機車左側車身與被告所駕
          駛之自小客車右前車頭發生撞擊後遭拖行之情相符，
          至於被告所稱告訴人甲○○騎乘機車自後撞擊之情，
          明顯與車損情況不符，自難予採信。是以，被告在切
          入慢車道欲變換車道右轉時，未讓同向直行之告訴人
          甲○○車先行之情，應堪認定。
    （三）按汽車在快慢車道間變換車道時，應讓直行車先行，
          並注意安全距離，道路交通安全規則第九十七第五款
          定有明文。又汽車行車交岔路口右轉應讓右側慢車道
          直行之各型車輛先行（參照交通部63年12月11日交路
          （）字第11245號函示）。被告在臺中市東區○○
          ○路與力行路無號誌交岔路口欲右轉力行路時，自應
          注意汽車在快慢車道間變換車道時，應讓直行車先行
          ，並注意安全距離，且汽車行經交岔路口右轉應讓右
          側慢車道直行之各型車輛先行，而依當時天候晴、日
          間自然光線、市區○○道路、柏油路面乾燥無缺陷、
          無障礙物、視距良好、無號誌，並無不能注意之情事
          ，竟疏未注意，以致與告訴人甲○○所騎乘之機車發
          生碰撞，造成告訴人甲○○受有傷害，被告確有過失
          責任。而告訴人甲○○因本件車禍受有左肱骨骨折、
          右拇指掌骨骨折、右側肘部肌腱拉傷、左側肩肘關節
          攣縮等傷害，業如前述，則被告之過失行為與告訴人
          甲○○所受之傷害結果間，顯然具有相當因果關係。
          綜上所述，被告因過失致告訴人甲○○受傷之情，應
          堪認定。被告前開所辯，顯係事後卸責之詞，要難採
          信。至於被告主張案發當時尚有其友人郭芬芳在車上
          目睹車禍經過，足以證明當時伊尚未右轉仍在直行中
          之情，惟本院經調查現有事證結果，認為業足以認定
          被告當時確已有由南京東路右轉力行路之動向，應無
          再行傳喚之必要，附此敘明。本件事證已臻明確，被
          告犯行，洵堪認定。
二、查：刑法業於九十四年二月二日修正公布，於九十五年七月
    一日生效施行。按行為後法律有變更者，適用行為時之法律
    ，但行為後之法律有利於行為人者，適用最有利於行為人之
    法律，現行刑法第二條第一項定有明文。此條規定乃與刑法
    第一條罪刑法定主義契合，而貫徹法律禁止溯及既往原則，
    係規範行為後法律變更所生新舊法律比較適用之準據法，是
    刑法第二條本身雖經修正，但刑法第二條既屬適用法律之準
    據法，本身尚無比較新舊法之問題，應一律適用裁判時之現
    行刑法第二條規定以決定適用之刑罰法律，先予辨明。又以
    本次刑法修正之比較新舊法，應就罪刑有關之共犯、未遂犯
    、想像競合犯、牽連犯、連續犯、結合犯，以及累犯加重、
    自首減輕暨其他法定加減原因（如身分加減）與加減例等一
    切情形，綜其全部罪刑之結果而為比較（最高法院九十五年
    五月二十三日九十五年度第八次刑庭會議決議參照）。經查
    ：
（一）刑法第二百八十四條第一項前段之過失傷害罪，法定刑得
      處銀元五百元以下罰金，據修正後刑法施行法增訂第一條
      之一：「中華民國九十四年一月七日刑法修正施行後，刑
      法分則編所定罰金之貨幣單位為新臺幣。九十四年一月七
      日刑法修正時，刑法分則編未修正之條文定有罰金者，自
      九十四年一月七日刑法修正施行後，就其所定數額提高為
      三十倍。但七十二年六月二十六日至九十四年一月七日新
      增或修正之條文，就其所定數額提高為三倍」及刑法第三
      十三條第五款將罰金刑修正為：「新臺幣一千元以上，以
      百元計算之」等規定，是依修正後之法律，刑法第二百八
      十四條第一項前段過失傷害罪所得科處之罰金刑最高為新
      臺幣一萬五千元、最低為新臺幣一千元；然依被告行為時
      之刑罰法律，即罰金罰鍰提高標準條例第一條前段規定之
      提高倍數十倍及刑法第三十三條第五款規定之罰金最低額
      一元計算，該罪之罰金刑最高為銀元五千元，最低額為銀
      元一元，若換算為新臺幣，最高額雖與新法同為新臺幣一
      萬五千元，然最低額僅為新臺幣三元。因此，比較上述修
      正前、後之刑罰法律，自以被告行為時關於科處罰金刑之
      法律較有利於被告。
（二）綜合上述各條文修正前、後之比較，揆諸前揭最高法院決
      議，及修正後刑法第二條第一項前段、但書規定之「從舊
      從輕」原則，綜其全部罪刑之比較結果，修正後刑法及刑
      法施行法之規定並非較有利於被告，本案自應一體適用被
      告行為時即修正前刑法及罰金罰鍰提高標準條例第一條前
      段、修正前罰金罰鍰提高標準條例第二條之規定，予以論
      處。
三、核被告所為，係犯刑法第二百八十四條第一項前段之過失傷
    害罪。按自首以對於未發覺之罪投案而受裁判為要件，至其
    方式雖不限於自行投案，即託人代理自首或向非偵查機關請
    其轉送，亦無不可，但須有向該管司法機關自承犯罪而受裁
    判之事實，始生效力，若於犯罪後，僅向被害人或非有偵查
    犯罪職務之公務員陳述自己犯罪之事實，而無受裁判之表示
    ，即與自首之條件不符（最高法院五十年台上字第六五號判
    例參照）。本件被告雖於事故發生後，雖主動撥打一一九報
    案，並留置現場，對於到場處理之員警表明為肇事人，此有
    臺中市○○○道路交通事故被告談話紀錄表一份（參照九十
    五年度偵字第一一四九九號偵查卷第十七頁）、臺中市○○
    ○道路交通事故肇事人自首情形紀錄表一份（參照九十五年
    度偵字第一一四九九號偵查卷第十九頁）在卷為憑，然被告
    於檢察官偵查及本院審理中均否認有過失責任，顯見被告並
    無接受裁判之意思表示，應與刑法第六十二條前段所規定「
    自首」之條件不相符合，起訴書引用自首規定請求本院予以
    減輕其刑，洵屬無據，附此敘明。爰審酌被告於行經無號誌
    交岔路口，欲由快車道切入慢車道右轉時，疏未注意後方直
    行之告訴人甲○○車輛，以致未讓同向之直行車先行，貿然
    右轉，造成告訴人甲○○因本件車禍事故受有傷害，考量被
    告犯罪後，猶矢口否認犯行，犯後態度不佳，且迄今未向告
    訴人甲○○致歉表達慰問之意，更無和解賠償之誠意，斟酌
    告訴人甲○○之傷害程度及復原情形，其因受有骨折之傷害
    ，影響日常生活作息，目前仍在持續就醫治療中，以及被告
    在本件車禍事故，為肇事主因，其過失程度較重，參酌被告
    目前仍為就學學生，年輕識淺等一切情狀，量處如主文所示
    之刑，並依修正前刑法第四十一條第一項前段之規定諭知易
    科罰金之折算標準以示懲儆。（按被告犯罪時之刑法第四十
    一條第一項前段規定：「犯最重本刑為五年以下有期徒刑以
    下之刑之罪，而受六個月以下有期徒刑或拘役之宣告，因身
    體、教育、職業、家庭之關係或其他正當事由，執行顯有困
    難者，得以一元以上三元以下折算一日，易科罰金。」，又
    被告行為時之易科罰金折算標準，修正前罰金罰鍰提高標準
    條例第二條（現已刪除）規定，就其原定數額提高為一百倍
    折算一日，則本件被告行為時之易科罰金折算標準，最高應
    以銀元三百元折算一日，經折算為新臺幣後，應以新臺幣九
    百元折算一日。惟九十五年七月一日修正公布施行之刑法第
    四十一條第一項前段則規定：「犯最重本刑為五年以下有期
    徒刑以下之刑之罪，而受六個月以下有期徒刑或拘役之宣告
    者，得以新臺幣一千元、二千元或三千元折算一日，易科罰
    金。」，比較修正前後之易科罰金折算標準，係以九十五年
    七月一日修正公布施行前之規定，較有利於被告，則依刑法
    第二條第一項前段從舊從輕之規定，自應適用修正前刑法第
    四十一條第一項前段之規定，定其折算標準。）
據上論斷，應依刑事訴訟法第二百九十九條第一項前段，刑法第
二條第一項前段、第二百八十四條第一項前段，修正前刑法第四
十一條第一項前段，罰金罰鍰提高標準條例第一條前段，修正前
罰金罰鍰提高標準條例第二條，現行法規所定貨幣單位折算新臺
幣條例第二條，判決如主文。
中    華    民    國    95    年    11    月    22    日
                  刑事第五庭    審判長法  官  賴恭利
                                      法  官  劉麗瑛
                                      法  官  巫淑芳
上正本證明與原本無異。
如不服本判決，應於送達後十日內向本院提出上訴狀（須附繕本
），上訴於臺灣高等法院臺中分院。
                                      書記官  王麗麗
中    華    民    國    95    年    11    月    22    日
附錄論罪科刑法條：
中華民國刑法第284條：
因過失傷害人者，處六月以下有期徒刑、拘役或五百元以下罰金
，致重傷者，處一年以下有期徒刑、拘役或五百元以下罰金。
從事業務之人，因業務上之過失傷害人者，處一年以下有期徒刑
、拘役或一千元以下罰金，致重傷者，處三年以下有期徒刑、拘
役或二千元以下罰金。


司法院資訊處製作；財團法人民間司法改革基金會備份。
